【裁判字號】    92,台上,1221
【裁判日期】    920612
【裁判案由】    返還價金
【裁判全文】
最高法院民事判決                              九十二年度台上字第一二二一號
    上  訴  人  建峰建設股份有限公司
    法定代理人  孫 福 成
    訴訟代理人  高 瑞 錚律師
                陳 在 源律師
    被 上訴 人  乙 ○ ○
                甲○○○
                丙 ○ ○
    共      同
    訴訟代理人  許 獻 進律師
右當事人間請求返還價金事件，上訴人對於中華民國八十九年十一月二十八日台灣高
等法院第二審更審判決︵八十八年度上更(一)字第七二號︶，提起上訴，本院判決如左
：
    主  文
原判決關於命上訴人給付及該訴訟費用部分廢棄，發回台灣高等法院。
    理  由
本件被上訴人主張：被上訴人甲○○○、丙○○、乙○○分別於民國八十一年十一月
二日、十月三十日、十一月二日，向上訴人買受上訴人興建之坐落台北縣淡水鎮○○
段一一七地號等土地上學府芳鄰大樓︵下稱系爭大樓︶編號Ｂ３七樓、Ｂ２七樓、Ｂ
１七樓房屋各一戶及其基地應有部分，並頂樓平台使用權及地下停車位各一個。甲○
○○、丙○○、乙○○已各支付房地款新台幣︵下同︶一百六十八萬八千八百五十五
元、二百零七萬一千六百六十二元、一百八十八萬三千六百九十一元。依兩造契約第
十五條約定，上訴人應照原設計興建並交付無瑕疵之系爭三棟建物，依同契約第十六
條約定，未事前通知並徵得被上訴人之同意，不得變更設計，否則視同合意解除契約
。上訴人未經通知，擅自變更房屋設計，致使房屋不符原來約定之品質效用，被上訴
人業依上開第十六條約定，分別於八十三年一月五日、三月十七日以存證信函向上訴
人表示解除契約等情。爰依解除契約回復原狀請求權，求為命上訴人分別返還上開價
金及各加計年息百分之七利息之判決。︵被上訴人另依侵權行為法律關係，請求上訴
人損害賠償，及被上訴人請求第一審共同被告阮文聰等七人連帶給付部分，均已判決
被上訴人敗訴確定︶。
上訴人則以：兩造契約第十六條所稱之變更設計，係指依客觀情形之重大變更設計，
必須向主管機關申辦，或有滅失或減少買賣標的物之價值或其通常效用或契約預定效
用之情形而言。上訴人並未申辦變更設計，亦無其他重大變更設計違反契約情事，被
上訴人不得解除契約。且被上訴人未依約給付自備款及協同辦理銀行貸款，經上訴人
限期催告給付價金而未履行，上訴人已依約解除兩造契約，並沒收被上訴人已付價金
充作違約金。上訴人係於解除契約後，始分別將系爭房地及停車位出賣與第三人等語
，資為抗辯。
原審將第一審所為被上訴人敗訴之判決廢棄，改判如其聲明，無非以：被上訴人甲○
○○、丙○○、乙○○分別向上訴人買受系爭三棟建物、基地及停車位，已各支付房
地款一百六十八萬八千八百五十五元、二百零七萬一千六百六十二元、一百八十八萬
三千六百九十一元之事實，為兩造所不爭執，並有房地產預定買賣契約書、統一發票
在卷可稽，堪信為真實。按房屋供人居住，與生活密切相關，依社會一般情況，房屋
之買受人，除投資者外，必有其個別生活上之考慮，故除房屋之座落、環境等外在條
件外，室內及房屋周圍空間之設計，亦為影響其購買意願之重要因素。本件上訴人興
建系爭大樓，基於整體之考慮，於興建過程中，或有變更設計之必要，然對於已經簽
約之買受人而言，並無接受變更設計後房屋之義務。上訴人為企業經營者，興建系爭
大樓預售，分別與買受人簽訂買賣契約，契約條款均由上訴人設計，而屬定型化契約
。兩造契約第十五條約定：「本房屋倘因政令禁止或容積率變更，或其他不可抗力之
事由，不能照原設計興建或交付房屋時，乙方︵即上訴人︶得隨時解除契約。……」
，第十六條約定：「如乙方須變更設計時，應事先通知甲方︵即被上訴人︶，甲方若
不同意，視同雙方同意解除本約，乙方應即將甲方所繳價款加計利息︵按照當時中央
銀行一年期存款計息︶退還甲方，雙方不得異議。」。即係明示兩造買賣之房屋應按
原設計興建及交付，此約定既為上訴人自行設計訂定，即有意自我約束，自應為有利
於被上訴人之解釋。上開契約條文既未約定該必須徵得被上訴人同意之變更設計，以
應向主管機關申請核准者或依客觀情事變更情節重大者為限，參諸被上訴人並非建築
專業之人，難以明瞭何種情形之變更設計應向主管機關申請核准，被上訴人所在乎者
無非該變更設計是否影響其原來預定使用房屋之計劃。至於房屋之品質、效用，因各
人需求之不同而異，被上訴人既自有如何使用房屋之計劃，即不得僅因房屋符合通常
居住之品質、效用，而強令買受人接受變更設計後之房屋狀態，否則上開約定形同具
文。是上訴人之任何變更房屋狀態之設計，不論是否必須向主管機關報請核准，或該
房屋仍符合一般居住之品質、效用，倘若被上訴人不予同意，均有上開第十六條約定
之適用。被上訴人乙○○買受之Ｂ１棟七樓房屋主臥室增加一樑柱︵即管線通道︶，
與使用執照竣工平面圖不符，業據提出攝於八十二年十二月二日之照片為證，上訴人
對於該房屋曾有增加管線通道乙節不爭執，足認上訴人就該房屋有變更設計情形。被
上訴人丙○○買受之Ｂ２棟七樓、甲○○○買受之Ｂ３棟七樓樓頂平台各增設一凸出
管道間，有使用執照申請書上變更說明及理由欄明載「(五)屋頂增設管道間」可稽，並
經第一、二審法院履勘現場查明屬實，上訴人在該頂樓平台有變更設計情形，亦堪採
信。甲○○○買受之Ｂ３棟七樓房屋室內隔間承重牆變更增長，致室內空間不方正，
縮減客廳之空間等事實，為上訴人所不爭執，並經第一審法院履勘現場查明，足認該
房屋室內有變更設計致使用面積減少之情形。上訴人在系爭大樓之Ｂ２棟、Ｂ３棟頂
樓層平台增設管道通氣口，使被上訴人得以利用之空間減少，對於被上訴人購買系爭
房屋之意願，難認無影響。查Ｂ１棟七樓房屋之室內管道間已經拆除，移併Ａ棟，固
為乙○○所不爭執，且上訴人曾向被上訴人表明願補正前開隔間承重牆，亦有信函在
卷可稽。惟上訴人既曾經變更該房屋設計，而未於事前通知並徵得乙○○之同意，依
兩造契約第十六條約定，已視為兩造同意解除契約，雖其事後已經補正或願意補正，
但乙○○未予追認，不因而使已經解除之契約回復其原來之效力。被上訴人買受之系
爭三棟建物及系爭大樓既均有變更設計情形，上訴人又未舉證證明事前有通知被上訴
人並徵得同意，依兩造契約第十六條之約定，視同兩造同意解除契約，兩造契約已於
上訴人擅自變更設計時合意解除。被上訴人甲○○○、乙○○於八十三年一月五日、
丙○○於八十三年三月十七日分別以存證信函向上訴人解除買賣契約，無非確認兩造
契約發生解除之效果。被上訴人依解除契約回復原狀請求權，請求上訴人返還被上訴
人已給付之價金各一百六十八萬八千八百五十五元、二百零七萬一千六百六十二元、
一百八十八萬三千六百九十一元，及各加計如原判決附表所示之利息，即非無據，應
予准許等詞，為其判斷之基礎。
查系爭買賣契約第十六條既約定：「如乙方︵即上訴人︶須變更設計時，應事先通知
甲方︵即被上訴人︶，甲方若不同意，視同雙方同意解除本約，乙方應即將甲方所繳
價款加計利息︵按照當時中央銀行一年期存款計息︶退還甲方，雙方不得異議。」，
被上訴人又主張其曾分別於八十二年十一月至八十三年一月間，就系爭房屋變更設計
之缺失，請求上訴人補正︵原審上字卷二九頁反面、三十頁正面︶。則被上訴人究竟
於何時請求上訴人補正何項缺失﹖上訴人有無補正﹖又被上訴人三人係分別與上訴人
簽訂不同之買賣契約，該三人補正缺失之情形是否均相同﹖即與被上訴人是否均得依
前開第十六條約定解除契約有關，原審未詳查審究，遽認系爭三件買賣契約，均已於
上訴人擅自變更設計時合意解除，未免速斷。又依原判決附表記載，被上訴人迄至八
十二年十二月十日，仍依約繳納買賣分期價款。被上訴人如係於上訴人變更設計後，
仍繼續依約繳付分期價款，能否謂系爭買賣契約，已於上訴人變更設計時合意解除，
亦值斟酌。上訴論旨，指摘原判決不當，求予廢棄，非無理由。
據上論結，本件上訴為有理由，依民事訴訟法第四百七十七條第一項、第四百七十八
條第一項，判決如主文。
中      華      民      國    九十二    年      六      月     十二     日
                              最高法院民事第二庭
                                  審判長法官  曾  桂  香
                                        法官  劉  福  聲
                                        法官  黃  秀  得
                                        法官  顏  南  全
                                        法官  陳  重  瑜
      右正本證明與原本無異
                                              書  記  官
中      華      民      國    九十二    年      六      月    二十四    日
                                                                        Ｔ


司法院資訊處製作；財團法人民間司法改革基金會備份。
